【裁判字號】    99,台上,3760
【裁判日期】    990617
【裁判案由】    強盜等罪
【裁判全文】
最高法院刑事判決            九十九年度台上字第三七六０號
上  訴  人  甲○○
            乙○○
上列上訴人等因強盜等罪案件，不服台灣高等法院中華民國九十
九年三月三十日第二審判決（九十八年度上訴字第四六七七號，
起訴案號：台灣桃園地方法院檢察署九十八年度偵字第二九七六
號〈原判決漏載〉；追加起訴案號：台灣桃園地方法院檢察署九
十八年度偵字第五四九九號），提起上訴，本院判決如下：
    主  文
上訴駁回。
    理  由
一、得上訴第三審（即強盜）部分
按刑事訴訟法第三百七十七條規定，上訴於第三審法院，非以判
決違背法令為理由，不得為之。是提起第三審上訴，應以原判決
違背法令為理由，係屬法定要件。如果上訴理由書狀並未依據卷
內訴訟資料，具體指摘原判決不適用何種法則或如何適用不當，
或所指摘原判決違法情事，顯與法律規定得為第三審上訴理由之
違法情形，不相適合時，均應認其上訴為違背法律上之程式，予
以駁回。本件原審經審理結果，認為上訴人甲○○、乙○○（下
稱上訴人等二人）有如原判決事實欄所載共同強盜被害人丙○○
所持有財物之犯行，罪證明確，因而撤銷第一審關於上訴人等二
人共同強盜部分之科刑判決，改判仍均論上訴人等二人以共同意
圖為自己不法之所有，以強暴、脅迫至使不能抗拒，而取他人之
物罪，均累犯，各處有期徒刑柒年。已詳敘調查、取捨證據之結
果及憑以認定犯罪事實之心證理由；並就上訴人等二人否認犯行
之供詞及其等所辯各語認非可採，予以論述指駁。原判決關於上
訴人等二人共同強盜部分，尚無足以影響判決結果之違法情形存
在。乙○○上訴意旨略稱：（一）甲○○於警詢時因毒癮發作，
誤認自己可以交保，而為乙○○持有槍枝（未扣案，原審認係狀
似槍枝之物品，不能證明具有殺傷力，亦無從認係兇器）之不實
陳述，其於原審業已主張被警察刑求，其證言自非可採。又證人
即被害人於第一審既證稱：伊看到槍枝就很害怕，什麼都不記得
了等語，其對當時情形既已不復記憶，何以能描述乙○○犯罪之
經過。再者，被害人於第一次警詢時並未敘及乙○○持槍，於第
二次警詢時方為此部分陳述，其於原審雖證稱：乙○○持槍要求
伊下車云云。然其陳明係警察叫伊這樣說的等詞，原審未予詳酌
，遽採被害人不利於乙○○之證言，資為認定乙○○犯罪之依據
，採證俱屬違法。（二）乙○○於原審聲請調閱現場監視錄影光
碟，查證乙○○有無踹被害人所騎之機車，以究明乙○○所為係
強盜抑搶奪，原審未予查明，有調查未盡之違法。（三）乙○○
因另案在監執行，和解後無法立即履行和解條件，原判決並未說
明如何認定乙○○尚未付訖賠償金之依據，所量之刑亦屬過重，
均有違誤。（四）乙○○因受甲○○誘惑，而觸犯刑章，懇請鈞
院從輕量刑等語。甲○○上訴意旨略以：（一）甲○○於警詢時
之自白，係在精神狀態不佳之情形下所為，其於原審已主張不得
作為證據。原審雖勘驗警詢之錄影光碟，然對於甲○○之主張是
否可採，未予說明，且就前揭警詢時之自白未察明是否與事實相
符，即執為認定甲○○犯罪之證據，有應於審判期日調查之證據
而未予調查之違法。（二）甲○○並未持有兇器，被害人尚未達
於不能抗拒之程度，甲○○所為僅成立恐嚇取財罪，原審未予審
酌，遽論甲○○以強盜罪刑，有證據上理由矛盾之違誤。（三）
被害人之指述與乙○○之陳述並不一致，且有諸多疑點，原審未
予詳查，即執為不利於甲○○之證據，已有未合。又原判決雖認
乙○○持槍強盜，然就該槍何以非屬兇器一節，未予說明。再者
，甲○○並未持有任何兇器，勘驗現場監視錄影光碟即明，原審
亦未調查、釐清，併有判決不備理由及調查未盡之違法。（四）
本件竊取機車係預備供恐嚇取財（按原判決認定係強盜）之用，
竊盜與恐嚇取財行為接續為之，參照最高法院七十一年台上字第
二八三七號判例意旨，屬接續犯，應僅成立一個罪名。原判決依
數罪併罰論處甲○○罪刑，有適用法則不當之違法等詞。惟查：
（一）採證認事、取捨證據及證據證明力之判斷，乃事實審法院
之職權，苟其採證認事之論斷無違證據法則，即不容任意指為違
法。原判決認定上訴人等二人所為，已使告訴人達於不能抗拒之
程度，係依憑上訴人等二人之部分陳述（坦承：伊等共乘機車尾
隨被害人，及取其置於機車前方之手提袋等情；甲○○於偵訊時
陳稱：伊有看到乙○○拿槍出來，押被害人，叫被害人下車等語
）及證人即被害人之證言（於第一審及原審指證上訴人等二人犯
罪之經過），並參酌第一審及原審勘驗現場監視錄影之結果等證
據資料以為論斷。而以上訴人等二人否認犯罪，辯稱：伊等所騎
機車靠近被害人機車時，可能因緊張致機車龍頭不小心碰到被害
人機車後方，被害人停車後，由乙○○直接騎走被害人之機車，
是其二人要無持槍強盜，應僅構成搶奪罪云云，均係卸責之詞，
不足採信。並敘明：(1)綜核被害人之指證，及甲○○於偵訊時之
陳述，足資認定乙○○確有以「槍枝」要脅被害人。而被人以狀
似槍枝之物指逼，因槍枝於一定距離發射可取人之性命，衡情無
人敢探究該槍枝之真假，亦不敢有所反抗，是被害人陳稱：伊雖
不知槍枝真假，但遭指逼至無法抗拒等語，堪以採信。(2)甲○○
於原審雖辯稱：原僅為行搶薪水現金，事先不知乙○○攜帶槍枝
，嗣亦未扣得該槍枝，亦無證據足認其與乙○○事先謀議持槍強
盜云云。然其既於現場親見乙○○亮槍指逼，實行強盜犯行，既
未制止，復協同強取被害人之財物，嗣並朋分花用，則其顯已變
更原有搶奪犯意為強盜，且協力完成而為事中共犯，亦應論以共
同強盜罪刑。是其等承認係搶奪，辯以：並非強盜云云，均無足
取各等情。俱依憑卷證審認、論駁明確。其推理論斷衡諸經驗及
論理等證據法則皆無違背，亦無上訴意旨所指應於審判期日調查
之證據而未予調查及判決理由矛盾等違法情形，又原審既於民國
九十九年二月二日下午行準備程序時，勘驗現場監視錄影，有該
次筆錄可稽（見原審卷第一０五頁背面），自無調查未盡之違法
可言，上訴人等二人執以指摘，均非上訴第三審之合法理由。（
二）原判決援引甲○○於警詢時所述：「重點是想拿機車上手提
袋，但『阿凱』（指乙○○）連手提袋也沒拿，手槍就打開、下
車（邊說邊用手比，作勢拿槍），從包包拿槍出來，叫他（指被
害人）下車，我沒想到變那麼嚴重……。槍是『阿凱』的」等語
，為認定上訴人等二人犯強盜之論據之一。然上訴人等二人於原
審主張甲○○毒癮發作、精神狀態不佳或被刑求，對前揭警詢筆
錄已爭執其證據能力，原判決未就此先行究明，逕引用甲○○前
揭之警詢陳述，為論罪依據之一，雖稍有瑕疵。然原判決並非單
憑前揭甲○○於警詢之陳述為判決之基礎。上訴人等二人上訴意
旨復未說明除去上開證據，原判決即不能為同一事實之認定，原
判決此部分之瑕疵，難謂於判決有所影響，依刑事訴訟法第三百
八十條之規定，仍不得據為合法之第三審上訴理由。（三）卷查
證人即被害人於第一審證稱：「（你說後座的歹徒走下車，後座
的歹徒有無什麼衣著特徵？）我看到槍就很害怕，我不曉得，我
什麼都不記得了。」等語（見第一審卷(二)第一三四頁），其僅不
記憶後座之歹徒衣著特徵之細節，並非不記得全部事實，原審於
經合法調查後，採用被害人指證上訴人等二人犯罪經過之證言部
分，其採證之職權行使，無違法之可言。又被害人於原審仍指證
乙○○確實持槍，其以證人身分，證稱：「（為何案發當天沒有
跟警察說被持槍行搶？）警察說如果我說歹徒有槍，上面會給他
辦案壓力，但是他說會專案處理。」「（為何在九十七年十二月
十八日跟警察說，報案時太緊張，沒有向警察說歹徒有槍？）偵
查隊打電話叫我去一趟，我去他們說要重新寫筆錄，檢察官如果
問我說當時為何沒有寫歹徒有槍，就說是我報案時太緊張了。」
等語（見原審卷第一四０頁正、背面）。其係說明報案時為何未
陳述歹徒有槍之原委，並非其未看見歹徒有槍，而警察要其為虛
偽之陳述。乙○○上訴意旨任意指摘原判決採證違法云云，亦非
第三審上訴之適法理由。（四）量刑輕重，係實體法上賦予法院
得為自由裁量之事項，苟其量刑已以行為人之責任為基礎，並斟
酌刑法第五十七條各款所列情狀，而未逾越法定刑度及濫用其職
權，即不得遽指為違法。又單純科刑應行審酌之事項，非屬犯罪
構成要件之事實者，以經自由證明為已足，所謂自由證明，指調
查方式不受嚴格限制，其關於上揭科刑審酌裁量事項之認定，祇
須與卷存證據相合即可（本院七十一年台上字第五六五八號判例
意旨參照）。原判決於量刑時，已依上揭規定，審酌乙○○正值
青壯，竟不思以正當管道獲取財物，竟因甲○○之提議，即共同
強盜財物之犯罪動機、手段、方法，對被害人之財產及身體安全
，及對社會秩序之危害匪淺，其犯罪後仍不知悔改，數度翻異其
詞，態度非佳，又雖與被害人達成民事賠償之和解，然未付訖賠
償金額等一切情狀，予以綜合考量，而量處有期徒刑柒年。既未
逾越法定刑度，又未濫用自由裁量之權限，不得任意指為違法。
又上訴人等二人雖與被害人達成訴訟上和解，有另案（即原審九
十八年度附民字第三一一號）附帶民事訴訟事件九十九年三月十
九日和解筆錄在卷可憑，然卷內並無證據顯示上訴人等二人於同
年月三十日原審為本件判決時，已依和解條件履行，則原判決載
述其等尚未付訖賠償金額一節，與卷內資料亦無牴觸。乙○○上
訴意旨（三）漫事指摘，顯非合法之第三審上訴理由。（五）原
判決已於事實記載，並於理由說明乙○○所持對被害人施以脅迫
狀似槍枝物品，因未扣案，且不知其材質，無從認有無殺傷力或
得否為兇器等情甚詳（見原判決第一二頁）。甲○○上訴意旨（
三）就此部分核係未依卷內訴訟資料所為之指摘，尤非適法之第
三審上訴理由。（六）原判決業已載述上訴人等二人所犯竊盜、
強盜二罪，犯意個別、行為互殊，應予數罪併罰之理由。其等所
為實現二個犯罪構成要件，觸犯二個罪名，此與本院七十一年台
上字第二八三七號判例意旨揭示：「行為人就同一犯罪構成事實
，以單一行為之數個舉動接續進行，以實現一個犯罪構成要件，
侵害同一法益，成立一個罪名之接續犯不同，雖接續犯於犯罪行
為完畢之前，其各個舉動與該罪之構成要件相符，但行為人主觀
上係以其各個舉動僅為全部犯罪行為之一部，而客觀上，亦認係
實施一個犯罪，是以僅成立一個罪名。」之情形，迥然有別。甲
○○上訴意旨徒憑己見而為指摘，仍非上訴第三審之適法理由。
（七）其餘上訴意旨，經核係置原判決所為明白論斷於不顧，仍
持已為原判決指駁之陳詞再事爭辯，及對於事實審法院取捨證據
與自由判斷證據證明力之職權行使，徒以自己之說詞，任意指摘
，難認已符合首揭法定之第三審上訴要件。上訴人等二人此部分
之上訴俱違背法律上之程式，應予駁回。又本院既從程序上駁回
此部分上訴，乙○○所請諭知較輕之刑，即無從斟酌，附此敘明
。
二、不得上訴第三審（即甲○○竊盜）部分
按刑事訴訟法第三百七十六條所列各罪之案件，經第二審判決者
，不得上訴於第三審法院，為該法條所明定。本件甲○○竊盜部
分，原審係撤銷第一審關於該部分之科刑判決，依刑法第三百二
十條第一項之規定，改判論其以共同竊盜罪，累犯，處有期徒刑
肆月，經核屬刑事訴訟法第三百七十六條第二款之案件。依前揭
說明，既經第二審判決，自不得上訴於第三審法院。其就此部分
一併提起上訴，顯為法所不許，亦應予駁回。
據上論結，應依刑事訴訟法第三百九十五條前段，判決如主文。
中    華    民    國  九十九  年    六    月   十七   日
                      最高法院刑事第九庭
                          審判長法官  邵  燕  玲
                                法官  李  伯  道
                                法官  孫  增  同
                                法官  李  英  勇
                                法官  施  俊  堯
本件正本證明與原本無異
                                      書  記  官
中    華    民    國  九十九  年    六    月  二十三  日
                                                      V

司法院資訊處製作；財團法人民間司法改革基金會備份。
